【裁判字號】    99,易,2503
【裁判日期】    991118
【裁判案由】    詐欺
【裁判全文】
臺灣臺中地方法院刑事判決              99年度易字第2503號
公  訴  人  臺灣臺中地方法院檢察署檢察官
被      告  甲○○
選任辯護人  林開福律師
            張宏銘律師
上列被告因詐欺案件，經檢察官提起公訴（98年度偵字第13528
號），本院判決如下：
    主    文
甲○○意圖為自己不法之所有，以詐術使人將本人之物交付，處
有期徒刑柒月；又意圖為自己不法之所有，以詐術使人將本人之
物交付，處有期徒刑月。應執行有期徒刑玖月。
    犯罪事實
一、甲○○與己○○（另經臺灣臺中地方法院檢察署檢察官為不
    起訴處分確定）前因公司間之訴訟案件而結識，於民國95年
    間，聯電集團欲發展多晶矽太陽能電池之研發生產，任職於
    聯電集團之己○○因知甲○○有管道自越南獲得矽砂礦源而
    有所接觸，惟接觸過程中，己○○向甲○○表示，因國內缺
    乏矽砂純化技術，聯電集團評估後對於取得矽砂興趣不大。
    而因甲○○已掌握有越南矽砂礦源，認如能覓得純化成多晶
    矽之技術，應有相當獲利之前景，因此開始尋找矽純化之製
    程技術及願意投資者之訊息。期間，約在95年11月間，甲○○因盧顯榮之介紹而結識丙○○及丁○○，並得知丙○○有
    矽純化方面之專業知識，嗣後即安排丙○○至聯電集團做簡
    報，因簡報不夠詳盡，己○○即向甲○○表示聯電集團並無
    投資意願，並告知甲○○如將來技術可行，並覓得主要投資
    法人，再評估投資之可行性。然甲○○仍認投資矽純化值得
    推動，即由己○○介紹大同公司、中盈公司（中國鋼鐵股份
    有限公司之轉投資公司）、旭揚創業投資公司、匯僑公司、
    馬來西亞KENMARK公司、國際華登等國、內外大型法人【以
    上統稱大型法人】負責評估投資之人員給甲○○，甲○○遂
    進行游說上開大型法人投資此一矽純化投資案（下稱本件投
    資案）。本件投資案如成立，即由大型法人出資成立公司投
    入矽純化產業，甲○○便可以獲得技術股（即無庸自行出資
    ）之方式加入而獲得股票及分紅。另丁○○告知甲○○其成
    立之偉杰股份有限公司【於96年1月5日公司設立登記，於同
    年12月31日完成營利事業申請登記，戊○○為名義負責人，
    丁○○為實質負責人，下稱偉杰公司】將來如成功併購花蓮
    新豐公司之礦區，亦可做為提供甲○○推動之本件投資案所
    需之矽純化原料，甲○○表示必須先確認就新豐公司礦區之
    石英原礦是否能達到純化，才能決定是否採用。丁○○另因
    認甲○○推動之本件投資案有利可圖，遂向甲○○表示投資
    意願，甲○○即同意讓丁○○以供應商身份投資本件投資案
    。然而，因甲○○明知上開大型法人倘非確認其所聲稱之純
    化技術已達成熟而達可注入資金投資之階段，該等大型法人
    不可能輕易承諾投資，又甲○○係推動本件投資案之中間牽
    線之人，本件投資案未成立前，一切開銷費用均由其自行負
    擔，嗣於96月12月間，甲○○因其推動此一投資案已自行支
    付相當之費用，且為向上開大型法人提出矽純化實驗結果以
    說服上開大型法人投資，所須支付由偉杰公司提供之新豐礦
    區礦石樣本送往德國實驗費用非微，然甲○○已無力負擔，
    亦不願自行負擔，遂思由丁○○處先取得資金以支應其開銷
    ，竟意圖為自己不法之所有，向丁○○隱暪實際上均未有任
    何大型法人確認要投資之事實，而向丁○○佯稱其他大型法
    人投資之資金均已到位，使丁○○誤信本件投資案已成立，
    甲○○又為取信於丁○○，遂於96年12月24日，先以模里西
    斯Greening Key Co.Ltd.（下稱Greening Key公司）之名義
    與丁○○之配偶戊○○訂立投資合約書，並約定成立關鍵材
    料股份有限公司（下稱關鍵材料公司），丁○○、戊○○因
    而陷於錯誤，以為其他投資人之資金均已到位，遂於96年12
    月28日，在甲○○催促下，由戊○○依照投資合約書之約定
    ，匯款新臺幣（下同）300萬元至渣打銀行東海分行關鍵材
    料股份有限公司籌備處帳號000000000000號帳戶【下稱渣打
    銀行東海分行帳戶】內，甲○○旋即以戊○○所匯之300萬
    元支應其薪資等相關開銷及實驗費用。嗣丁○○於匯款300
    萬元後，向甲○○詢問公司是否依投資合約書約定成立，並
    要求出具股權證明，甲○○因前開大型法人均尚未確認投資
    與否，關鍵材料公司尚無法成立，因而一再推託，最後不得
    已，即向丁○○表示聯相光電董事長指派己○○擔任董事長
    ，同時並向不知情之己○○表示須先成立公司以說服大型法
    人云云，商請己○○擔任名義董事長，己○○基於情誼，即
    同意以其名義登記為關鍵材料公司之董事長，嗣於97年3月2
    5日，形式上先向經濟部申請關鍵材料公司之公司登記，嗣
    甲○○將丁○○所匯之300萬元幾已用盡，然因始終無任何
    大型法人承諾投資，甲○○亦已無資力推動本件投資案，本
    件投資案因告終結。
二、丁○○為使偉杰公司得先以信用狀融資方式取得資金以獲取
    礦源，以提供將來本件投資案矽純化所需之原料，經與甲○○商討後，於97年1月間，甲○○同意由偉杰公司與Greenin
    g Key公司（事後於97年2月20日再與深圳富行石油化工產品
    進出口有限公司【下稱富行石油公司】）先簽立之非金屬買
    賣契約，再以非金屬買賣契約向銀行申請信用狀提供丁○○
    申請信用貸款，因丁○○另要求提高將原談定之非金屬買賣
    契約額度由430萬美元提高至782萬美元，以提高貸款額度，
    甲○○即向丁○○表示，如提高信用狀額度因而致生之手續
    費須由偉杰公司負擔，丁○○亦應允之。詎甲○○明知實際
    上並未以上開非金屬買賣契約向銀行申請信用狀，亦無因提
    高信用狀額度而生任何手續費用，亦未替偉杰公司代墊任何
    費用，竟另行基於意圖為自己不法所有之犯意，向丁○○佯
    稱：伊已為偉杰公司代墊上開因丁○○要求提高信用狀額度
    致生之手續費共28萬6000元，致丁○○及偉杰公司負責人戊○○信以為真而陷於錯誤，遂依甲○○之指示，接續於97年
    2月1日匯款9萬元至「徐與勵」之帳戶、於97年3月10日匯款
    12萬元至關鍵材料公司籌備處於渣打銀行東海分行之帳戶內
    。
三、嗣丁○○、戊○○調取關鍵材料公司登記資料，發現實收資
    本僅100萬元，且未列渠等為該公司股東，亦沒有任何大型
    法人出資投資，也未拿到任何信用狀，始知受騙。
四、案經戊○○訴由臺灣臺中地方法院檢察署檢察官偵查起訴。
    理    由
一、證據能力之說明
(一)、按刑事被告之詰問權，係指訴訟上被告有在審判庭盤詰證人
    之權利；偵查中檢察官訊問證人，旨在蒐集被告犯罪證據，
    以確認被告嫌疑之有無及內容，與審判中透過當事人之攻防
    ，經由詰問程式調查證人以認定事實之性質及目的有別。偵
    查中辯護人僅有在場權及陳述意見權，此觀刑事訴訟法第24
    5條第2項前段之規定甚明，檢察官訊問證人並無必須傳喚被
    告使其得以在場之規定，同法第248條第1項前段雖規定「如
    被告在場者，被告得親自詰問」，亦僅賦予該在場被告於檢
    察官訊問證人時得親自詰問證人之機會而已，被告如不在場
    ，殊難期有親自詰問之可能。此項未經被告詰問之被告以外
    之人於偵查中向檢察官所為之陳述，依刑事訴訟法第159條
    第1項、第159條之1第2項之規定，除顯有不可信之例外情況
    外，原則上為「法律規定得為證據」之傳聞例外，依其文義
    解釋及立法理由之說明，並無限縮於檢察官在偵查中訊問證
    人之程式，應已給予被告或其辯護人對該證人行使反對詰問
    權者，始有證據能力之可言。為保障被告之反對詰問權，並
    與現行法對傳聞例外所建構之證據容許範圍求其平衡，證人
    在偵查中雖未經被告之詰問，倘被告於審判中已經對該證人
    當庭及先前之陳述進行詰問，即已賦予被告對該證人詰問之
    機會，則該證人於偵查中之陳述即屬完足調查之證據，而得
    作為判斷之依據，此有最高法院97年度臺上字第405號判決
    意旨可參。是依上開說明可知，在偵查中訊問證人，被告或
    其辯護人對該證人雖未行使反對詰問權，依刑事訴訟法第15
    9條之1第2項之規定，原則上屬於法律規定為有證據能力之
    傳聞證據，於例外顯有不可信之情況，始否定其得為證據，
    亦即，得為證據之被告以外之人於偵查中向檢察官所為之陳
    述，因其陳述未經被告詰問，應認屬於未經合法調查之證據
    ，但非為無證據能力（此亦有最高法院96年度臺上字第4365
    號、3923號判決、97年臺上字第356號判決意旨可參）。查本
    案證人丙○○於於偵查中之具結陳述，被告及其選任辯護人
    並不爭執其證據能力（見本院卷第35頁之刑事準備一狀），
    而公訴檢察官亦當庭捨棄傳喚證人丙○○（見本院卷第131頁
    反面），另證人戊○○、丁○○、己○○於本院審理時，均
    基於證人地位，經合法具結，並在賦予被告及其辯護人對質
    詰問機會之情形下為證述，且核證人丙○○、戊○○、丁○○、己○○先前在偵查中之陳述，並無顯不可信之情形，則
    渠等於偵查中所為陳述，已屬完足調查之證據，自均得作為
    本院憑斷之論據。
(二)、再按被告以外之人（包括證人、鑑定人、告訴人、被害人及
    共同被告等）於審判外之陳述，雖不符刑事訴訟法第159條
    之1至第159條之4等之規定，而經當事人於審判程序同意作
    為證據，法院審酌該言詞陳述或書面陳述作成時之情況，認
    為適當者，亦得為證據；當事人、代理人或辯護人於法院調
    查證據時，知有刑事訴訟法第159條第1項不得為證據之情形
    ，而未於言詞辯論終結前聲明異議者，視為有前項之同意，
    同法第159條之5定有明文。立法意旨在於傳聞證據未經當事
    人之反對詰問予以核實，原則上先予排除。惟若當事人已放
    棄反對詰問權，於審判程序中表明同意該等傳聞證據可作為
    證據；或於言詞辯論終結前未聲明異議，基於尊重當事人對
    傳聞證據之處分權，及證據資料愈豐富，愈有助於真實發見
    之理念，且強化言詞辯論主義，使訴訟程式得以順暢進行，
    上開傳聞證據亦均具有證據能力。查以下本院引用之證人於
    審判外之書面陳述，雖屬傳聞證據，而無符合刑事訴訟法第
    159條之1至第159條之4之情形，然其內容業經本院審理時予
    以提示並告以要旨，並經檢察官、被告及其選任辯護人表示
    意見，當事人已知上述證據乃傳聞證據，然均未於言詞辯論
    終結前，對之內容表示異議，依上開規定，已擬制同意其有
    證據能力，本院審酌認為以之作為本案之證據亦屬適當，而
    有證據能力。
二、訊據被告甲○○固不否認告訴人即證人戊○○、證人丁○○
    於前揭時、地，分別於96年12月28日匯款300萬元，另於97
    年2月1日匯款9萬元及97年3月10日匯款12萬元至前揭帳戶之
    事實，惟矢口否認有何詐欺犯行，並辯稱：伊沒有向證人丁○○說資金已到位，其僅跟證人丁○○說來不及就算了，是
    證人丁○○自己說要在96年12月28日匯款，當時是因為證人
    丁○○表示不願意當關鍵材料公司的發起人，所以證人戊○○的股份要在公司辦理增資時再登記，伊並沒有否認證人戊○○之股權，之後是因為證人丁○○一開始即聲稱擁有新豐
    礦區礦源，而錯誤啟動投資機制，因證人丁○○無法提供礦
    源，導致本件投資案無法成立，關鍵材料公司才解散；伊確
    實有代墊申請信用狀之費用，但因富行公司拒絕提供申請信
    用狀之文件及支出費用之收據，所以無法提出任何開立信用
    狀之證明云云。惟查：
(一)、於95年間，證人己○○因其任職之聯電集團欲發展多晶矽太
    陽能電池之研發生產，因知被告有管道自越南獲得矽砂礦源
    而有所接觸，接觸過程中，被告因而得知矽純化產業有相當
    獲利之前景，惟需找到矽純化技術團隊及願意投資之大型法
    人，遂於95年11月間，透過案外人盧顯榮介紹認識證人丙○○、丁○○，被告得知證人丙○○具有矽純化方面之專業技
    術，因而安排證人丙○○至聯電集團做簡報，然於簡報後，
    證人己○○即向被告表示證人丙○○之簡報太過簡略，無法
    說服聯電投資團隊，而向被告表示聯電集團並無投資意願，
    惟被告仍認投資矽純化有其可行性，證人己○○即介紹大同
    公司、中盈公司、旭揚創業投資公司、匯僑公司、馬來西亞
    KENMARK公司、國際華登等國、內外大型法人給被告，由被
    告進行游說此些大型法人投資本件投資案；嗣因證人丁○○
    以供應商身份投資，並於96年12月24日，以其配偶即證人戊○○名義與Greening Key公司簽立投資合約書，並於同年月
    28日，匯款300萬元至關鍵材料公司於渣打銀行東海分行之
    帳戶內；被告嗣於97年3月25日向經濟部完成關鍵材料公司
    之設立登記，設立資本額為100萬元，證人己○○為董事長
    ，被告為監察人，案外人簡汝伊、李惠娥為董事，於同年12
    月24日經經濟部核准解散登記；另證人丁○○為取得礦源資
    金，與被告商談後，於97年1月3日，由偉杰公司與Greening
    Key公司簽立非金屬買賣契約書，嗣偉杰公司另又依被告指
    示與富行石油公司簽立非金屬買賣契約書，證人丁○○即委
    由甲○○以該非金屬買賣契約書向銀行開立信用狀，提供偉
    杰公司申請信用狀抵押貸款，其間，證人丁○○為提高貸款
    額度，要求將原來契約金額之430萬美元提高至782萬美元，
    並同意由偉杰公司支付因提高額度所生之費用28萬6000元。
    嗣被告向證人丁○○表示：其已為偉杰公司代墊28萬6000元
    ，並要求偉杰公司償付，證人丁○○、戊○○遂依被告之指
    示，先後於97年2月1日，匯款9萬元至戶名為「徐與勵」之
    帳戶、97年3月10日，匯款12萬元至關鍵材料公司渣打銀行
    東海分行帳戶內等情，業據被告所不爭執，並經證人己○○
    、戊○○、丁○○於偵查及本院證述明確，復有投資合約書
    1份、非金屬買賣契約書2份、偉杰公司預估發票，郵政跨行
    匯款申請書、兆豐國際商業銀行國內匯款申請書、華南商業
    銀行活期性存款存款憑條副根在卷及經濟部中部辦公室關鍵
    材料股份有限公司案卷隨卷可憑（見97年度他字第2603號卷
    【下稱他字卷】第5至12頁、本院卷第48至50頁），堪認為
    真。
(二)、而據證人丁○○證稱：因為當初有簽投資合約書，其向被告
    表示其只能出資10萬美元，在匯錢以前，被告有向其說其他
    股東已經匯錢進來了，並說最後一天資金一定要到位，所以
    其才會在最後截止日之96年12月28日，匯款至關鍵材料公司
    籌備處在渣打銀行東海分行帳戶內，如果其知道其他股東資
    金並沒有到位，其即不會匯錢出資等語明確；另據證人戊○○於本院證稱：其是本件投資案的出資者，投資的細節都是
    證人丁○○與被告及證人己○○討論，其所匯到渣打銀行東
    海分行關鍵材料公司籌備處帳戶之300萬元，是其向其哥哥
    調借，匯款當天就是最後一天，證人丁○○說一定要把資金
    匯進去等語明確（見偵查卷第25頁、本院卷第121頁反面、
    124頁反面、125頁反面）。被告雖辯稱：伊從未向證人丁○○表示資金已到位，亦未曾催促證人丁○○匯款，伊僅有向
    證人丁○○說，如果來不及就算了云云。然觀之本件投資合
    約書係在96年12月24日簽訂，而依據投資合約書第五條之一
    ：甲乙雙方接到通知五日內，自動繳到指定銀行（即渣打銀
    行東海分行關鍵材料公司籌備處帳戶），因而證人戊○○於
    96年12月28日將300萬元匯入上開渣打銀行東海分行帳戶，
    即與前揭約款所約定5日內匯款之情節相符，則證人丁○○證
    述：被告曾表示最後一天一定要匯款，所以其始在96年12月
    28日匯款等語，應非虛假。又被告另供稱：因為證人丁○○
    說其資金比較緊，所以才告訴他來不及就算了，據證人戊○○前揭陳稱：其出資之300萬元，尚須向其兄長調借做為投資
    之用，顯見，300萬元之於證人丁○○、戊○○而言，並非少
    數，倘非被告給予證人丁○○一定之匯款期限及必須決定匯款
    與否之壓力，證人丁○○、戊○○非確認本件投資案已成立，
    且其他投資者之資金亦已到位，豈會在本件投資案均未成形，
    且無任何其他投資者投入資金，而自行匯款30 0萬元之理。再
    者，依據被告自行提出之其與證人己○○於96年11月5日往來
    之電子郵件中，曾向證人己○○提及：「偉杰公司的陳先生（
    即證人丁○○）一直想知道我們何時可資金到位」等語（見偵
    查被證卷一之被證三三），顯見證人丁○○確實曾一再詢問其
    他投資人是否已出資乙節甚明，益徵，證人丁○○對於其他投
    資人之資金到位與否乙節，為其決定是否投資匯款之重要因素
    甚明。綜上所析，證人丁○○前揭證述：被告在其匯款前，確
    曾向其表示其他投資者資金已到位，資金一定要到位，其才在
    最後一天即96年12月28日匯款300萬元等語，應屬實在。
(三)、再據證人己○○於其在偵查中所提出之答辯狀及其在本院審
    理時均稱：於97年初，被告確曾告訴其因為本案主要投資人
    一直尚未談定，希望能先將公司申請下來等語明確（見他字
    卷第50頁、本院卷第129頁反面）。是在96年12月28日，即
    證人戊○○匯款之前，並無任何大型法人決定要投資，更無
    任何大型法人匯款出資乙節甚明。又被告雖於本院辯稱：證
    人己○○所謂的「談定」就是簽訂合約，伊所謂之「談定」
    是接洽好，哪些人要出資，哪些人要入股；並稱：臺灣的匯
    僑公司有簽投資保密協議書，馬來西亞商Kenmark沒有簽到
    投資的保密協議書，但是伊有多次跟他們直接面對面的談，
    資金到位的金額也是由摩根史坦利公司之史蒂芬張跟伊說的
    ，並說已經準備好了云云。然被告自始即空言稱有保密協議
    ，上開大型法人均已承諾出資金額及比例，然至終均未有任
    何證據以實其說，且依據證人己○○於本院即證稱：大同公
    司在第一次談完，因為沒有相關資料，就不要了，後來中鋼
    有連絡幾次，馬來西亞KENMARK隔年（97年）還有連絡，但
    覺得金額太大，技術不穩定，其他都是第一次就沒有再聯絡
    ，後續有再談的公司，也都只是談而已，都沒有確定要不要
    投資等語（見本院卷第129頁），顯見，上開大型法人對於
    本件投資案，充其量僅在談論的階段而已，並未確定投資與
    否甚明。再者，依據被告與證人己○○於96年9月20日往來
    之電子郵件中，被告向證人己○○表示：「樣品還未送往德
    國實驗，沒有實驗報告，就不可能有任何投資決策會決定」
    等語，證人己○○於本院審理時亦證實如此（見偵查被證卷
    一之被證二二、本院卷第130頁）。而本案於97年1月間，始
    將礦石樣本送至德國DOFNER實驗室實驗乙節，有卷附之出口
    報單、德國DOFNER實驗室之請款單、匯出匯款申請書等在卷
    可稽（見本院卷第40至41、43至46頁），則依據上開電子郵
    件內容及證人己○○之證述，在96年12月28日證人戊○○匯
    款當時，無任何投資決策決定，亦未有任何大型法人決定投
    資之事實甚明。是以被告在證人戊○○匯款前，向證人丁○○表示其他資金均已到位等語，即屬不實。
(四)、又據證人丁○○證稱：當初是被告提供卷附之投資合約書，
    簽立投資合約書的目的是要成立關鍵材料公司，300萬元是
    做為關鍵材料公司之資本額等語明確（見本院卷第116頁）
    。依據96年12月24日之投資合約書之簽約當事人為Greening
    Key公司與證人戊○○，而投資合約書約定投資標的資本總
    額為新臺幣26億4000萬元，其中Greening Key公司投資比例
    為百分之98，證人戊○○為百分之2（契約文字誤載甲、乙
    方投資比例），並約定雙方於通知後5日內，繳交投資款至
    指定之渣打銀行東海分行關鍵材料公司籌備處帳戶（見他字
    卷第5頁），而在契約約定之5日內，卻僅有證人戊○○匯投
    資款至指定帳戶，均無人匯款等情，業據被告供承在卷（見
    98年度偵字第13528號卷【下稱偵查卷】第26頁）。而Green
    ing Key公司亦未如投資合約書之約定，於5日內匯款至指定
    之上開帳戶等情，為被告供承在卷。又卷內僅有一份被告提
    出之有效期限為西元2004年至2005年之公司登記證明影本，
    其他關於Greening Key公司之公司實體為何、負責人為何等
    ，均付之闕如，而參以證人丁○○前揭證稱：被告告知96年
    12月28日是匯款的最後一天，其他資金均已到位等語，而該
    投資合約書係在匯款前5日所簽立，而實際上並未有任何大
    型法人決定投資，則綜合各情，可推認卷附之以Greening
    Key公司為名義，交予證人戊○○簽立之投資合約書，應係
    被告為使證人丁○○、戊○○相信本件投資案已成立，並為
    使渠等儘速匯款，而提出予證人戊○○簽立乙節，應可認定
    。
(五)、又本件投資案，於96年12月28日，證人戊○○匯入投資款30
    0萬元以後，並無任何投資人匯投資款項等情，已如前述（
    見偵查卷第26頁），而被告於97年3月間，向經濟部申設關
    鍵材料公司登記之繳納股本100萬元，於97年3月19日匯入遠
    東國際商業銀行臺中公益分行關鍵材料公司籌備處帳戶後，
    旋於同年月21日全數領出等情，有遠東國際商業銀行99年9
    月2日（99）遠銀詢字第0001221號函檢送關鍵材料股份有限
    公司籌備處帳戶存摺往來明細分戶帳在卷可稽（見本院卷第
    53至55頁）。據被告於偵查中辯稱：「（本件現在除法定資
    本額外，還有多少錢、多少人？）匯到Green Key的有200萬
    美金，匯到關鍵的有戊○○300萬元」，嗣又辯稱：「（為
    何那時你跟戊○○說Green Key資金都到位？）那時只說Gre
    en Key錢準備好，但是放在他自己的帳戶內」等語（見他字
    卷第45、91至92頁），然本院命其提出其所謂200萬美金已
    經匯到Greening Key公司之證明，而被告均無法提出。況且
    ，如本件投資案已有200萬美金準備好，何以被告在其99年9
    月30日刑事陳報二狀中，陳述其因關鍵材料公司所生之費用
    ，均係由其個人財產支應，而非由上開200萬美元支應，亦
    無法自圓其說。顯見，被告所稱有200萬美元準備好乙節，
    應屬虛構。再據證人己○○之證述及被告與證人己○○於96
    年9月20日往來之電子郵件已說明，沒有德國實驗報告，即
    不可能有任何投資決策會決定，足見此一將礦石樣本送往德
    國實驗之結果，僅係用以說服上開大型法人投資與否之先決
    條件之一，應屬被告推動本件投資案之前置作業。再據被告
    供稱：其並未受僱於任何人，就本件投資案係屬於中間人之
    角色，自95年間開始推動本件投資案所需之相關費用均由其
    個人支付（見本院卷第160頁），是以，在本件投資案如未
    能成立，被告應自行負擔所有之費用，應可認定，此復由被
    告於刑事陳報二狀供稱：其尚以自己財產，償還關鍵公司債
    務等語，亦可得知（至於將來本件投資案若確實成立，是否
    再行追認相關費用，則屬另一回事）。因此，送礦石樣品至
    德國實驗之實驗報告，既是在本件投資案成立前，提供予大
    型法人考量投資與否之前提要件，自屬被告為推動本件投資
    案個人應負擔之費用。惟觀之證人戊○○於96年12月28日匯
    入300萬元之投資款後，此300萬元主要大多數係支付被告之
    薪資及將礦石樣品送往德國DOFNER實驗室之實驗費用，有財
    政部臺灣省中區國稅局臺中市分局、99年9月10日中區國稅
    中市一字第0990041645號函檢送關鍵材料股份有限公司97年
    度綜合所得稅BAN給付清單、出口報單、貨品託運單、統一
    發票、請款單、匯出匯款申請書及渣打國際商業銀行股份有
    限公司東海分行99年9月15日渣打商銀東海字第09900137號
    函檢送關鍵材料公司交易往來明細在卷可憑（見本院卷第40
    至46頁、71至73頁、87-1至87-31頁），而當時本件投資案
    既尚未成立，亦無任何大型法人決定投資，上開送往德國之
    實驗費用相當龐大，而此一實驗報告復為推動本件投資案不
    得不進行之程序，此外，被告明知如向證人丁○○告知實驗
    結果如不為大型法人接受，此一投資案可能不會成立，證人
    丁○○斷不會投入資金，被告亦明知如向證人丁○○告知，
    均尚無其他大型法人投入任何資金，證人丁○○亦不可能輕
    易出資，惟被告既不願意自行支付此實驗費用，亦無力負擔
    ，因此，向證人丁○○隱暪此一投資案尚未成立之事實，而
    向證人丁○○佯稱其他投資人資金均到位，為取信於證人丁○○，並使其匯款，遂在96年12月24日與證人戊○○佯訂投
    資合約書，證人丁○○、戊○○因而認投資案已成立，故依
    約在96年12月28日匯款300萬元之事實，應可合理認定。
(六)、又本案關鍵材料公司雖在97年3月間完成設立登記，然關鍵
    材料公司之公司資本額僅為100萬元，並以證人己○○為董
    事長，被告為監察人，案外人簡汝伊、李惠娥為董事，於97
    年3月25日完成設立登記之事實，有經濟部中部辦公室關鍵
    材料股份有限公司案卷隨卷足參。而據證人戊○○證稱：在
    96年12月底，投資款匯進去後，他們有一直追問被告，其股
    份何時可以登記，被告均藉詞拖延等語，另證人丁○○證稱
    ：在證人戊○○匯款300萬元後，其有要求收據，被告藉詞
    推託，又不跟其聯絡，後來說聯相光電董事長要指派己○○
    擔任董事長等語（見偵查卷第5頁、25頁、他字卷第65頁）
    ，另證人己○○證稱：是被告說主要投資人一直未談定，希
    望以其名義登記為負責人，這樣法人才會繼續評估是否要投
    資」等語明確（見本院卷第129頁反面、130頁），於此階段
    ，並無任何大型法人決定投資，本件投資案尚未成立，已迭
    如前述，是以被告在97年3月間所為之關鍵材料公司之設立
    登記，充其量是本件投資案成立前，被告個人推動本件投資
    案階段之機制而已（即仍屬被告個人自負盈虧之階段），並
    非係證人丁○○、戊○○所投資之有上開大型法人出資投資
    之公司體甚明。且在上開關鍵材料公司登記之前，證人戊○○所匯之300萬元已為被告用以支應薪資及支付送樣品至德
    國DOFNER實驗之費用及其薪資後，已花用殆盡（事後因為未
    支付德國實驗室尾款，而未能取得實驗報告），復在證人丁○○頻頻追問下，而在本件投資案未成立前，不得已而為使
    證人丁○○相信本件投資案已成立所為形式上之登記（亦此
    解釋何以97年3月25日所為之設立登記，何以沒有以Greenin
    g Key公司、證人戊○○或其他大型法人為公司股東之原因
    ）。而被告事後既未支付德國DOFNER實驗室尾款，亦未取得
    實驗報告，也無從說服大型法人投資，因此，在證人丁○○
    質問何以公司並未登記證人戊○○為股東時，被告復向證人
    丁○○辯稱，在第一次發起時，先不列渠等為股東，在公司
    辦理增資後，才會列證人戊○○及其他大型法人為股東云云
    。然既然要等到公司辦理增資時，才列證人戊○○為股東，
    何以早在公司尚未設立即急著要證人丁○○匯款，而不等到
    確實辦理增資時再向證人戊○○收取股款，被告之辯詞已非
    合於常理。而被告另又於答辯狀中辯稱：因為上開大型法人
    不願或不適合當發起人，所以才由被告與證人己○○為發起
    人成立關鍵公司云云（見偵查被證卷一第8、9頁），然依據
    證人己○○前揭證稱：於97年初，主要投資人均未談定等語
    ；且大同公司在第一次談完，因為沒有相關資料，就不要了
    ，後來中鋼有連絡幾次，馬來西亞KENMARK隔年（97 年）還
    有連絡，但覺得金額太大，技術不穩定，其他都是第一次就
    沒有再聯絡，後續有再談的公司，也都只是談而已，都沒有
    確定要不要投資等語明確（見本院卷第129頁），顯見，多
    數公司投資意願不高，而且多只是在談的階段，均尚未決定
    投資，何來同不同意擔任發起人之問題，顯見被告上開所謂
    於增資後再列證人丁○○與其他大型法人為股東云云，顯然
    係因其已動用證人戊○○所匯之投資款300萬元，而其仍未
    能說服大型法人投資本件投資案，所為事後塘塞證人丁○○
    、戊○○之詞甚明。
(七)、被告雖另辯稱：因為證人丁○○自稱擁有新豐公司的礦源，
    可以提供本件投資案之原料，因而錯誤啟動投資程序，事後
    發現證人丁○○與新豐公司礦源毫無關係，關鍵公司才無法
    繼續運作，本件投資人亦不願再投資，所以公司才解散云云
    。然據證人丁○○證稱：其從未對外聲稱其擁有新豐公司礦
    源，其係規畫將來欲以偉杰公司併購新豐公司，藉此取得新
    豐公司礦區，被告亦知此情，且倘被告係以其提供新豐礦區
    的礦源為條件，其亦可以向新豐公司買礦方式提供給關鍵材
    料公司等語明確（見本院卷第120頁）。而查，自被告於本
    院供稱：有聽證人丁○○說過要買下新豐公司等語，且被告
    於答辯狀亦陳稱：證人丁○○曾自行規畫由偉杰公司新的股
    權模式，因均未實地審查新豐公司及偉杰公司，無法掌握公
    司實質營運狀況等語（見本院卷第161頁、偵查被證卷一第1
    0、11頁），顯見，被告對於證人丁○○（或偉杰公司）係
    在規畫併購新豐公司，而非已然擁有新豐公司礦源乙情，應
    知之甚詳。再者，證人丁○○（或偉杰公司）至多僅為關鍵
    材料之供應商，縱使新豐公司礦區之礦石為本件投資案重要
    原料，證人丁○○（偉杰公司）或關鍵材料公司均可以直接
    向新豐公司買礦之方式提供關鍵材料公司進行純化，是以證
    人丁○○（或偉杰公司）是否確實擁有新豐公司礦源於本件
    投資案成立與否，要無因果關係甚明。況且，依據證人己○○於本院證稱：從頭到尾都沒有說證人丁○○有礦源，所以
    法人不投資跟證人丁○○有沒有礦沒有關係（見本院卷第128
    頁）；且據證人己○○證稱：被告有越南方面之礦源，越南
    礦源很大，越南是主要礦源，當時其有跟被告說花蓮（即新
    豐公司）的礦源既不知道數量、內容，頂多只能做次要礦源
    等語（見本院卷第129頁），此核與被告於96年9月20日、96
    年11月5日與證人己○○往來之電子郵件中提及：「他（即
    證人丁○○）認為此案沒有他不行，而我一直沒有對他說我
    們有別的貨源」、「若他（即證人丁○○）想做這筆生意，
    想借我們的力量先幫他籌措資金來源，基本上不可行性，應
    該是他必須自行將前置作業完成，展現出他有實力，否則只
    能按我們內定的流程步驟進行，而他最多就只是一個2nd
    source（次要來源）而已」等語相符（見偵查被證卷一被證
    二二、三三），且證人丙○○於偵查中亦證稱：其在97年3
    月3日至中港路之關鍵公司上班後，發現被告進口越南的石
    英砂請他人做研究，被告曾請其看看研究結果等語（見他字
    卷第66頁）。顯見，被告對於新豐公司及偉杰公司之實質營
    運情形已多有疑問，且其另已掌握穩定之越南礦源，並同時
    進行越南礦之純化實驗，且本件投資案確實需要新豐公司礦
    區之礦源，亦可以透過將來成立之關鍵材料公司或其他任何
    供應商以買賣方式取得，此乃從事商業交易之人顯然可知之
    事項，是以被告辯稱係因證人丁○○向其佯稱擁有新豐公司
    礦源而錯誤啟動投資程序，後來證實證人丁○○與新豐公司
    礦區無關，所以投資人不願投資云云，應屬卸責之詞，不足
    採信。
(八)、綜上所述，被告明知在96年12月間，上開大型法人投資本件
    投資案與否仍係未知數，亦未有任何投資資金到位，而向證
    人丁○○佯稱其他投資人資金均已到位，並以Greening Key
    公司名義與證人戊○○簽立投資合約書而取信證人丁○○、
    戊○○，使渠等誤信本件投資案已成立而匯前揭款項之事實
    ，已堪認定。
(九)、另查，據被告辯稱：伊確實有替偉杰公司支付因證人丁○○
    要求提高信用狀額度致生之手續費用28萬6000元云云，並提
    出其關鍵材料股份有限公司之日記帳及富行石油公司98年3
    月4日書函（見本院卷第178、179頁）做為證明。惟查：卷
    附之日記帳僅係被告單方之記載，既未附任何憑證，自難以
    其在日記帳上有支付該代墊款之記載，而逕採為其確有支付
    本案信用狀代墊款之證明。另據被告提出之富行石油公司之
    書函內容觀之，該書函僅富行石油公司空泛指摘偉杰公司未
    能履行合約致無法交易等語，究未能履行合約之詳情為何，
    實難自該書函窺知。再者，被告既均無法提出富行石油公司
    何家金融機關申請信用狀、支付申請信用狀之費用、及因偉
    杰公司要求提高信用狀額度而支出28萬6000元手續費之相關
    證據證明，僅稱因富行公司拒絕提出云云，自難以被告之空
    言置辯，而認其確有代墊28萬6000元之事實。是以，本案被
    告實際上並未為偉杰公司代墊28萬6000元，而向證人丁○○
    佯稱其已代墊，致證人丁○○、戊○○信以為真，因而匯款
    9萬元、12萬元之事實，亦可認定。
三、綜上所述，本案事證已明，被告前揭之辯解，均非實在，被
    告前揭詐欺犯行，均洵堪認定，應依法論科。
四、是核被告甲○○就犯罪事實欄一、二所為，均係犯刑法第33
    9條第1項之詐欺取財罪。被告2次犯行，犯意各別，應予分
    論併罰。又被告就犯罪事實欄二，僅實施一詐欺行為，而由
    證人丁○○、戊○○先後匯款，應僅成立1次詐欺犯行，起
    訴書認應分論併罰，應有誤會。爰審酌被告因其個人欲推動
    本件投資案以獲利，竟因不欲自行支付且無力支應相關費用
    ，竟詐騙被害人丁○○、告訴人戊○○而獲取渠等資金以達
    其個人目的，應予非難，另審酌被告犯後否認犯行之犯後態
    度、2次詐取財物之數額及其犯罪之動機、目的及手段等一
    切情狀，分別量處如主文所示之刑，並定應執行之刑。
據上論斷，應依刑事訴訟法第299條第1項前段，刑法第339條第1
項、第51條第5款，刑法施行法第1條之1、第2項前段，判決如主
文。
本案經檢察官乙○○到庭執行職務。
中    華    民    國    99    年    11    月    18    日
                  刑事第八庭  審判長法  官  張智雄
                                    法  官  楊曉惠
                                    法  官  李慧瑜
以上正本證明與原本無異。
如不服本判決應於收受判決後10日內向本院提出上訴書狀，並應
敘述具體理由；其未敘述上訴理由者，應於上訴期間屆滿後20日
內向本院補提理由書（均須按他造當事人之人數附繕本）「切勿
逕送上級法院」。
                                    書記官  張雅慧
中    華    民    國    99    年    11    月    18    日
附錄論罪科刑法條
中華民國刑法第339條
意圖為自己或第三人不法之所有，以詐術使人將本人或第三人之
物交付者，處5年以下有期徒刑、拘役或科或併科1千元以下罰金
。
以前項方法得財產上不法之利益或使第三人得之者，亦同。
前二項之未遂犯罰之。

司法院資訊處製作；財團法人民間司法改革基金會備份。
